臺灣高等法院高雄分院刑事判決　　　 100年度上訴字第1245號
上　訴　人　臺灣屏東地方法院檢察署檢察官
被　　　告　張華鑫
選任辯護人　徐文彬扶助律師
上列上訴人因被告傷害致死案件，不服臺灣屏東地方法院98年度
訴字第761 號中華民國100 年6 月21日第一審判決（起訴案號：
臺灣屏東地方法院檢察署98年度偵字第4116、4212號），提起上
訴，本院判決如下：
    主  文
上訴駁回。
    理  由
一、公訴意旨係以：被告張華鑫（原名張平虎）於民國98年5 月
    14日晚間7 時30分許，因不詳緣故至屏東縣屏東市○○路80
    5 號廢棄空屋，找尋住在該空屋2 樓房間之古明理論，竟基
    於傷害之犯意，持木棍類之鈍器朝古明之頭部、身體等部位
    毆打數十次，造成古明受有顏面部、顱部、左側胸壁、雙前
    臂尺側、左上臂內側均瘀傷、皮下或肌肉出血，且併有顱骨
    骨折、顱內之硬腦膜下腔血腫、蜘蛛膜下腔出血之傷害，雖
    於同日晚間10時28分送屏東市寶建醫療社團法人寶建醫院（
    下稱寶建醫院）急救，仍於同月19日9 時4 分許不治。因認
    被告涉犯刑法第277 條第2 項之傷害致死罪嫌等語。
二、按不能證明被告犯罪者，應諭知無罪之判決，刑事訴訟法第
    第301 條第1 項定有明文；又按刑事訴訟已改採改良式當事
    人進行主義，檢察官應負實質之舉證責任，如其所舉證據，
    不足以說服法院形成被告有罪之確信心證，基於無罪推定原
    則，法院應諭知被告無罪之判決，此觀刑事訴訟法第451 條
    第1 項、第2 項及第161 條第1 項規定即明。晚近經立法院
    審議通過，由總統批准施行之公民與政治權利國際公約第14
    條第2 項亦揭示「受刑事控告之人，未經依法確定有罪之前
    ，應假定其無罪。」刑事妥速審判法第6 條更明定：「檢察
    官對於起訴之犯罪事實，應負提出證據及說服之實質舉證責
    任。倘其所提出之證據，不足為被告有罪之積極證明，或其
    指出證明之方法，無法說服法院形成被告有罪之心證者，應
    貫徹無罪推定原則。」易言之，檢察官如無法提出證明被告
    犯罪之確切證據，縱然被告之辯解猶有可疑，但基於公平法
    院之理念，仍須落實無罪推定原則，逕為被告無罪之諭知（
    最高法院100 年度台上字第1399號判決要旨足佐）。
三、證據能力：
(一)、證人王宏榮警詢陳述關於指認被告張華鑫（原名：張平虎）
    於案發當日是否走上案發現場2 樓部分，因與其嗣於原審證
    述不符，而其先前之警詢陳述係以案發前之在場證人身分，
    於案發翌日前往警局受詢，較無受外力人情之干擾，又無其
    他證據可認有何非出於自由意志陳述之情形，且本院就上開
    證人於警詢陳述當時之原因、過程、內容、功能等外在環境
    加以觀察，足認上開證人警詢陳述係出於真意之信用性獲得
    確切保障，而足認上開警詢陳述有較可信之特別情況，且為
    證明被告犯罪事實存否所必要，依刑事訴訟法第159 條之2
    規定，認有證據能力。
(二)、證人陳琬菁警詢陳述，其性質雖屬傳聞證據，惟檢察官、被
    告張華鑫及其辯護人已於本院審理調查上開筆錄予以提示並
    告以要旨時，由檢察官、被告、辯護人表示意見，當事人或
    辯護人已知上述筆錄乃傳聞證據，而就此證據能力均表示無
    意見，即同意作為證據，且本院審酌上開證人警詢陳述作成
    時，較無人情施壓或干擾，亦無不當取供之情形，即就證人
    於警詢陳述當時之原因、過程、內容、功能等外在環境加以
    觀察，足認證人警詢陳述係出於真意之信用性獲得確切保障
    ，而認為以之作為本案之證據亦屬適當，依刑事訴訟法第15
    9 條之5 第1 項規定，自得為證據；至於證人戴永福於警詢
    之陳述，係被告以外之人於審判外之言詞陳述，屬傳聞證據
    ，且其於原審證述情節與其警詢所述大致相符，則警詢陳述
    並無其他例外取得證據能力之情況，依刑事訴訟法第159 條
    第1 項規定，認無證據能力。
(三)、證人王宏榮、戴永福、蘇峻億各於於偵查中經具結之陳述，
    並未曾提及檢察官在偵查時有不法取供之情形，且亦無證據
    足以證明證人上開陳述有顯不可信之情況，上開證人等於原
    審復已到庭接受詰問，足可認定業已保障被告張華鑫之詰問
    權，依刑事訴訟法第159 條之1 第2 項規定，自得為證據。
(四)、按鑑定人由審判長、受命法官或檢察官就下列之人選任1 人
    或數人充之：就鑑定事項有特別知識經驗者。經政府機關委
    任有鑑定職務者；鑑定之經過及其結果，應命鑑定人以言詞
    或書面報告；法院或檢察官得囑託醫院、學校或其他相當之
    機關、團體為鑑定，或審查他人之鑑定，並準用第203 條至
    第206 條之1 規定，刑事訴訟法第198 條、第206 條第1 項
    、第208 條第1 項分別定有明文。本件卷附內政部警政署刑
    事警察局98年7 月10日刑醫字第0980071823號鑑驗書，雖係
    被告張華鑫以外之人於審判外之書面陳述，然內政部警政署
    刑事警察局係臺灣高等法院檢察署關於DNA 鑑定之概括選任
    鑑定機關，此有臺灣高等法院檢察署92年9 月9 日檢文允字
    第0921001203號函附之「臺灣高等法院檢察署檢察長概括選
    任鑑定機關表列」足參，則上開鑑定書，為刑事訴訟法第15
    9 條第1 項規定之例外情形，應有證據能力。
(五)、後述引用之其他卷附書證，而屬於書面之傳聞證據部分，因
    檢察官、被告張華鑫及其辯護人於本院審理調查上開書證予
    以提示並告以要旨時，由檢察官、被告、辯護人表示意見，
    當事人、辯護人已知此等書證乃傳聞證據，而就此證據能力
    均表示無意見，亦未聲明異議，即視為同意作為證據，且本
    院審酌該書證作成時之客觀情狀，並無證據證明此等書證有
    何遭變造或偽造情事，認為以之作為本件論證之證據，均與
    待證事實具有關聯性，作為本案之證據亦屬適當，依刑事訴
    訟法第159 條之5 第1 項規定，均認得為證據。
四、公訴意旨認被告張華鑫涉有被訴傷害致死罪嫌，係以證人王
    宏榮、戴永福、蘇峻億、陳琬菁之證述，及卷附寶建醫院關
    於被害人古明之病歷資料、法務部法醫研究所（98）醫鑑字
    第0981101488號鑑定報告書、現場照片、被害人送醫後照片
    、檢察官相驗及解剖被害人時所拍攝照片等情為據。然訊據
    被告否認被訴傷害致死犯行，辯稱：伊於案發當天下午有至
    上址空屋1 樓與人玩牌，之後因天色已暗，伊就約於晚間6
    時許離開該處，伊在該空屋期間並未走上2 樓，更無在該空
    屋2 樓毆打古明，且伊與古明無冤無仇，古明亦無欠其新台
    幣（下同）10元，伊並無理由毆打古明等語。
五、經查：
(一)、被害人古明於98年5 月14日22時28分許前之某時，在上址之
    空屋2 樓房間內，經證人戴永福發現其倒臥在地上，且受有
    前揭傷勢，經送寶建醫院急救無效，延於98年5 月19日9 時
    4 分許死亡，嗣檢察官於同年月22日督同法醫師相驗、解剖
    ，鑑定結果認古明因遭他人持鈍器攻擊造成頭部鈍傷併頭骨
    骨折及顱內出血，續發中樞衰竭而死亡，死亡方式為他殺等
    情，除為被告張華鑫所不爭，復經鑑定證人即法醫師胡璟於
    原審證述（見原審卷第207 頁），並有寶建醫院診斷證明書
    、相驗案件初步調查報告暨報驗書、照片、寶建醫院病歷、
    相驗筆錄、臺灣屏東地方法院檢察署檢驗報告書、相驗屍體
    證明書、法務部法醫研究所98年6 月29日法醫理字第098000
    2651號函既所附（98）醫剖字第0981101435號解剖報告書及
    （98）醫鑑字第0981101488號鑑定報告書等件附卷可稽（見
    相驗卷第4 、5 、14至19、23、51至145 頁、偵查卷第111
    至121 、123 頁），固可認定被害人係於上開時地遭人持鈍
    器毆傷致死之事實，然不能據此逕認即屬被告所為，尚需其
    他積極證據佐認，合先敘明。
(二)、公訴意旨雖執證人王宏榮之證述，憑認被告張華鑫涉犯上開
    傷害被害人古明致死犯行。然：
  1.證人王宏榮於98年5 月19日、同年月25日偵查中固證稱：古
    明在固定晚上8 點前後，都會去自助餐包飯，當天古明出去
    包飯的時候，「虎仔」（即被告「原名張平虎」）有告訴我
    說，古明欠他新臺幣10塊錢，之後，古明包飯回來，「虎仔
    」就跟古明一起到2 樓，一到樓上，我有聽到很像是用腳踢
    門的關門聲，聽到聲音之後，沒有多久，「虎仔」就下來1
    樓，之後，就在外面找東西，我沒有注意到他拿什麼東西，
    又往2 樓去，之後，就聽到「乒乒砰砰」的聲音，沒有多久
    ，他就下來了。另差不多快9 點，「虎仔」要離開，還有告
    訴我，如果有聞到樓上有什麼臭味，叫我不要講等語（見相
    驗卷第26頁，偵查卷第26、27頁），然此與其前於98年5 月
    15日警詢時所稱「古明拿便當往2 樓，被告跟著上樓，我就
    聽到2 樓發生打架的爭吵聲；被告與古明在2 樓發生爭吵」
    一節（見相驗卷第9 、10頁），前後陳述關於被告上樓1 次
    或2 次，之後樓上發出聲音究係「打架之乒乒砰砰聲」或「
    吵架之爭吵聲」，已有不符。
 2、證人王宏榮嗣於原審證稱：不清楚被告於當日有無再回到空
    屋，係看到有1 個人影上去，形態很像是被告，聲音也差不
    多，且被告與那個人都是騎1 台白色機車，所以才會說那個
    人是被告，但不能確定任何人，也不能指定是他等語（見原
    審卷第234 頁反面、235 頁與反面、237 頁），亦與其上開
    偵查中指證被告部分未合，是證人王宏榮前後所證關於「上
    2 樓者是否確係被告」之重要待證事項，顯有不一，證人王
    宏榮上開偵查證詞，已有瑕疵不能逕信。
 3、被害人古明遭人持鈍器毆傷倒地之地點，即屏東市○○路80
    5 號房屋係屬空屋，且當時該房屋內並未有水電，除據證人
    王宏榮證稱明確外（見原審卷第233 頁反面、235 頁反面、
    236 頁），並有案發現場照片附卷可參（見相驗卷第17至19
    頁、偵查卷第83至93頁），則於公訴意旨所指之案發時點即
    晚間7 時30分許，在沒有電力可以使用之情況下，該屋內之
    光線自非明亮，此有證人王宏榮於偵查中對於檢察官訊問當
    時「虎仔」（即被告張華鑫）下來1 樓找什東西，以及是否
    有看到「虎仔」手上有無拿東西時係分別證稱：「加上天色
    黑黑的，我看的不是很清楚」、「光線黑黑的，我看不清楚
    」（見偵查卷第26頁）等語可參。則以本件案發當時，案發
    地點光線既非明亮之情，足認證人王宏榮於原審所證「上樓
    者不能確定是被告」，尚無有何違背常情之處，亦較其於偵
    查中所證上情，更合於當時親身見聞之情況，顯徵證人王宏
    榮固於偵查所證上情，應係經由形態、聲音、所騎乘之機車
    等特徵，憑而主觀判定該人即為被告，並非得以確認該人即
    為被告無誤，是證人王宏榮偵查中所證上情，不能逕採為不
    利被告認定之依據。
(三)、公訴意旨另以證人陳琬菁、戴永福、蘇峻億之證述為據，惟
    證人陳琬菁於警詢陳稱：於98年5 月14日21時40分許，戴永
    福稱有人死亡，請我打電話報警送請急救等語（見偵查卷第
    21頁正、反面），又證人戴永福於偵查及原審均證稱：當天
    是王宏榮叫我過去看的，看到有一個男的躺在地上，地上有
    血，在倒的那個人的頭部，也有很多血，是我叫隔壁的補習
    班打電話叫救護車的。我有拿手電筒去，門是開的，床舖是
    歪的，我看到古明躺在床舖後面，地板有血跡，我就請補習
    班的人打電話叫救護車等語（見偵查卷第28頁、原審卷第24
    0 頁），另證人蘇峻億於偵查及原審亦證稱：當天有與家銘
    、「虎仔（即被告）」，我們3 個人在玩樸克牌，我離開時
    ，黃家銘還沒走，「虎仔」也還沒有走。那天，我們在那裡
    喝酒，還有賭博，我走的時候，被告還在，我不知道被告是
    何時走的等語（見偵查卷第28頁、原審卷第209 頁），則依
    上開3 位證人及證人王宏榮所證，於案發當日曾出現在案發
    地點之人，除被告外，另有原本即住於該處之證人王宏榮，
    及黃家銘、蘇峻億、戴永福等人。復參以案發地點為一空屋
    ，業如前述，客觀上應係任何人均有可能前往該處，亦即本
    件可能對古明行兇之人，自非僅有被告1 人，故公訴人起訴
    所據上開證人之證詞，亦無法佐為被告確有上開被訴傷害致
    死犯行之認定。
(四)、公訴意旨固舉被害人古明送醫急救之寶建醫院病歷資料，及
    法務部法醫研究所（98）醫鑑字第0981101488號鑑定報告書
    ，暨卷附之現場照片、死者送醫後照片、相驗及解剖時照片
    等情為據。然本件警方到場偵辦後，經採集現場2 樓房屋內
    牆壁上及地板上之血跡後，送請內政部警政署刑事警察局鑑
    驗結果，並未有被告張華鑫之血跡反應；另警方於98年5 月
    21日13時許，在屏東市○○路拘提被告到案時，將被告當時
    身上所穿沾有血跡之短褲剪下沾有血跡之布塊4 片，亦送請
    內政部警政署刑事警察局鑑驗DNA 型別之結果，僅其中2 片
    有被告自己本身之血跡反應，並未有被害人古明之血跡反應
    等情，有內政部警政署刑事警察局98年7 月10日刑醫字第09
    80071823號鑑驗書、屏東縣政府警察局屏東分局98年9 月14
    日屏警分偵字第0980021798號函所附調查報告、被告短褲照
    片、屏東縣政府警察局98年9 月14日屏警鑑字第0980047631
    號函所附現場證物勘察採證照片暨98年5 月25日屏警鑑字第
    0980000124號刑事案件證物採驗紀錄表、98年6 月5 日屏警
    鑑字第0980000141號刑事案件證物採驗紀錄表等件附卷可稽
    （見原審卷第47、84至90頁）；又當時在案發現場尚有一木
    條置遺留在現場軟墊床上，有現場照片在卷足參（見相驗卷
    第15、17頁），而被害人古明身上所受前揭傷勢，確有可能
    以此木條毆打造成，業據鑑定證人即法醫師胡璟於原審證述
    明確（見原審卷第207 頁），但該木條上經屏東縣政府警察
    局鑑識科採證之結果，未採獲可資比對指紋及其他微物跡證
    之情，亦有屏東縣政府警察局98年9 月14日屏警鑑字第0980
    047631號函暨所附勘察採證照片附卷可稽（見原審卷第86至
    88頁）；則依公訴意旨所舉上開事證，僅足以證明被害人古
    明遭外力攻擊致傷重死亡，惟如上所示之現場遺留跡證，經
    送請鑑驗之結果，均無法證明與被告有任何關聯性，是縱然
    上開採集之跡證，並非全部跡證，但依當時所能採集之跡證
    ，顯然無法作為認定被告即有被訴傷害致死犯行之依據。
(五)、公訴意旨復以「被告於警、偵所辯其於案發當日未至案發現
    場一節，核與證人王宏榮、蘇峻億證述不符；又證人王宏榮
    因腳傷顯無上樓毆打死者之能力，及其無誣陷被告之利害關
    係，自無誣陷被告之必要等情，而認被告辯解不足採信」等
    情為據。然觀諸被告於警、偵、原審所供內容，被告均曾表
    示「其不記得98年5 月14日有到案發現場」等語（見偵查卷
    第6 、23、58頁，原審卷第34頁反面、第35頁），且不諱言
    曾在案發現場見過被害人古明，及曾與人在該處玩牌等情，
    自難僅以被告對於案發日期記憶不清或所辯前後不一，在缺
    乏其他足以認定被告有罪之積極證據，遽而推論被告即有被
    訴傷害致死犯行。此外，證人王宏榮前後證詞已有瑕疵（如
    上所述），則不能僅以其無上樓毆打死者之能力及其無誣陷
    被告之利害關係等情，即採其證詞而為被告不利之認定。
六、綜上所述，公訴人起訴認被告張華鑫涉犯上開傷害致死犯行
    ，所舉之上開事證，均無足夠之證據予以證明，自尚存有合
    理之懷疑，猶未到達確信其為真實之程度，自不能遽認被告
    確有被訴上開傷害致死犯行。此外，復查無其他積極證據，
    足以證明被告確有上述被訴之傷害致死犯行，是被告被訴上
    開傷害致死犯罪，自屬不能證明。原審因而以不能證明被告
    犯罪，而為被告無罪之諭知，核無違誤。
七、原審公訴人上訴意旨雖舉「證人王宏榮警、偵證詞，證人王
    宏榮無上樓毆打被害人之能力，證人王宏榮無誣陷被告張華
    鑫之利害關係，及被告所辯前後不一」等情（見上訴書第1-
    2 頁），然此部分事證，尚難證明被告確有上述被訴之傷害
    致死犯行（如上所述），而公訴人提起上訴復未另舉其他具
    體事證，則此部分上訴意旨，尚非可採；又上訴意旨固以「
    現場雖未採得被告之血跡，惟有可能係被告行兇時，被害人
    雖有抵抗，但對被告所造成傷害有限，僅能在被告褲子上留
    下血跡，尚難造成足使被告血跡噴落現場之傷勢，並因被害
    人與被告當時之相對位置，致被害人之血液未滴落在被告衣
    物上」等語為據（見上訴書第3 頁），惟如上述，本件採得
    之上開客觀跡證，經送請鑑驗之結果，既已無法證明與被告
    有任何關聯性，自難以此部分主觀推測之上訴意旨，遽為被
    告不利之認定。從而，本件上訴意旨所執前詞，指摘原判決
    不當，為無理由，應予駁回。
據上論斷，應依刑事訴訟法第368 條，判決如主文。
本案經檢察官呂建昌到庭執行職務。
中    華    民    國  100     年    10    月    18    日
              刑事第三庭    審判長法  官  莊崑山
                                  法  官  簡志瑩
                                  法  官  張意聰
以上正本證明與原本無異。
如不服本判決應於收受本判決後10日內向本院提出上訴書狀，其
未敘述上訴理由者，並得於提起上訴後10日內向本院補提理由書
狀（均須按他造當事人之人數附繕本）「切勿逕送上級法院」。
本判決須符合刑事妥速審判法第9 條之規定始得上訴。
刑事妥速審判法第9 條規定：
  除前條情形外，第二審法院維持第一審所為無罪判決，提起上訴
  之理由，以下列事項為限：
  一  判決所適用之法令牴觸憲法。
  二  判決違背司法院解釋。
  三  判決違背判例。
  刑事訴訟法第377 條至第379 條、第393 條第1 款之規定，於前
  項案件之審理，不適用之。
中    華    民    國   100    年    10    月    19    日
                                  書記官  王秋淑